【裁判字號】    94,上易,221
【裁判日期】    950712
【裁判案由】    不動產所有權移轉登記
【裁判全文】
臺灣高等法院高雄分院民事判決         94年度上易字第221號
上  訴  人  丙○○
訴訟代理人  陳俊偉律師
被上訴人    甲○○
訴訟代理人  鄭國安律師
            吳麗珠律師
            許瑜容律師
上列當事人間請求不動產所有權移轉登記事件，上訴人對於民國
94年11月10日臺灣高雄地方法院94年度訴字第1214號第一審判決
提起上訴，本院於95年6月28日言詞辯論終結，判決如下：
    主  文
上訴駁回。
第二審訴訟費用由上訴人負擔。
原判決所命給付部分，更正為上訴人應將如附表所示之不動產移
轉登記與被上訴人。
    事實及理由
一、被上訴人於原審聲明上訴人應將如原判決附表所示，即坐落
    高雄縣岡山鎮○○段634 之3 號土地，應有部分6040分之36
    1 、同上段634 之4 號土地、應有部分160 分之27、同上段
    641 之5 號、641 之11號土地，均所有權全部，移轉登記予
    被上訴人。嗣於本院更正聲明為上訴人應將附表所示土地辦
    理所有權移轉登記予被上訴人，合於民事訴訟法第446 條第
    1 項但書、第255 條第1 項第2 款規定，應予准許。先此敘
    明。
二、被上訴人主張：上訴人丙○○與訴外人乙○○共同購買坐落
    高雄縣岡山鎮○○○段634 之4 、634 之3 、641 之11、64
    1 之5 號等4 筆土地，其中乙○○0.2 甲，因借名而均登記
    為上訴人所有，乙○○於民國69年將其中0.05甲土地及其上
    工廠出售予被上訴人，70年3 月間，被上訴人再向上訴人購
    買週邊土地之其中0.02甲，因受舊土地法30條農地不得共有
    之限制，而未能即時登記為共有，嗣因相關法令於89年1 月
    修正得為共有，被上訴人自得依買賣關係及系爭不動產杜絕
    契，請求上訴人將其買受部分（下稱系爭土地）移轉登記為
    共有。並聲明：上訴人應將如原判決附表所示之系爭土地辦
    理所有權移轉登記予被上訴人。原審為其勝訴判決（上訴中
    ，被上訴人已更正聲明如上），上訴人不服，提起上訴，被
    上訴人答辯聲明：上訴駁回。
三、上訴人則以：系爭土地係於70年3 月9 日買賣，至被上訴人
    提起本件訴訟時已有24年之久，顯超過15年之請求權時效，
    上訴人自得拒絕履行。至被上訴人雖提出岡山平和路郵局84
    年11月10日第258 號存證信函，主張上訴人曾承認上開買賣
    事實，然上訴人否認該存證信函之真正，自應由被上訴人就
    此事實舉證證明。又被上訴人於買賣系爭土地時，依不動產
    杜絕契所載，當事人並無預期於系爭土地變為非農地或法令
    變更為得移轉時始生效力，且訂約時被上訴人並非自耕農，
    農地依法又不得細分或移轉為共有，因認標的不能，其契約
    即屬無效，不因嗣後法令之變更而得變為有效。再者，被上
    訴人並未證明乙○○與上訴人間就系爭土地之部分有信託關
    係存在，況該信託關係亦與當時農地買受人身分、不得細分
    、共有之限制有違，亦屬無效而不得主張權利。至上訴人出
    售系爭土地0.02甲部分，乙○○並未在場聽聞買賣事宜，其
    證言不足為有利於被上訴人之認定等語資為抗辯。原審為上
    訴人不利判決，上訴人不服，提起上訴。聲明：（一）原判
    決關於上訴人敗訴部分廢棄。（二）上廢棄部分，被上訴人
    在第一審之訴駁回。
四、被上訴人主張系爭地號土地實為上訴人與乙○○向他人共同
    購買，惟因屬農地，故全部以上訴人名義登記，嗣乙○○、
    上訴人分別將其中0.05甲、0.02甲出售予被上訴人，並訂有
    不動產杜絕契之事實，業據被上訴人提出系爭地號土地登記
    謄本4 紙（原審卷9 至12頁）、上訴人對於形式上真正不爭
    之系爭杜絕契（原審卷13頁）為證，堪信為真。至其主張買
    賣當時已預期於嗣後依法可移轉為被上訴人共有或所有時即
    應辦理移轉登記等情，則為上訴人以上開情詞抗辯。是本件
    應予審究者，乃（一）被上訴人請求上訴人將系爭土地辦理
    應有部分移轉登記，是否已罹於時效？（二）系爭買賣契約
    是否合於民法第246 條第1 項但書而有效？茲分述如下：
五、被上訴人請求上訴人將系爭土地辦理應有部分移轉登記，是
    否已罹於時效？
    （一）上訴人抗辯被上訴人主張即使有理由，亦因系爭買賣
          契約於70年3 月間即已訂立，被上訴人竟遲至94年5
          月13日始提起本件訴訟，顯逾15年時效，其自得執以
          抗辯，然為被上訴人以上訴人曾於84年11月10日以存
          證信函承認，則消滅時效應自承認時起重行起算等語
          抗辯。
    （二）惟按消滅時效，自請求權可行使時起算，民法第128
          條前段定有明文。按土地法第30條第1 項既自89年1
          月26日始修正為農地得為共有，而本件為耕地，此為
          兩造不爭，且有系爭土地謄本在卷如上可憑，則被上
          訴人應自土地法修正後始得請求辦理移轉登記，茲其
          於94年5 月13日起訴請求移轉登記，有起訴狀在卷（
          原審卷3 頁）可稽，自未逾15年消滅時效，上訴人為
          時效抗辯，即非有據。
六、系爭買賣契約是否合於民法第246 條第1 項但書而有效？
    被上訴人主張兩造於簽訂系爭土地買賣，已預期於法令得為
    移轉為共有或所有時，辦理系爭土地之所有權或共有權之移
    轉登記，雖據其提出系爭杜絕契並引證人乙○○證言為證，
    然為上訴人否認。查：
    （一）按解釋當事人之契約，應以當事人立約當時之真意為
          準，而真意何在，又應以過去事實及其他一切證據資
          料為斷定之標準，不能拘泥於文字致失真意，最高法
          院39年度臺上字第1053號判例可資參照。
    （二）次按於70年代不動產價值通常遠大於一般動產買賣，
          故不動產之買受人於買賣時，出賣人當會注意是否為
          該不動產之所有人，及得否移轉登記，此為實務上眾
          所週知之事實。本件乙○○與上訴人合買系爭地號土
          地時，其買受部分為2 分即0.2 甲，且二人並無共同
          經營所買全部土地之意思而分別管理，故乙○○嗣再
          出賣0.15甲予上訴人，此為上訴人不爭，若乙○○不
          知不能登記，衡情當要求出賣人，辦理移轉登記。同
          理，乙○○將所餘0.05甲出售與被上訴人，如非法令
          所不許，衡情被上訴人將要求辦理系爭土地之移轉登
          記。顯見各該買賣時除兩造外，乙○○均已知悉不能
          辦理登記。此由乙○○於本院結證：「（買的時候是
          否就知道不能辦理登記？）是的，因為我自己沒有自
          耕農身分，當時的法令規定不能分割，所以全部登記
          丙○○的名字。」、「（後來賣0.05甲給甲○○的時
          候，是否知道甲○○有無自耕農的身分？）我知道李
          謙吉沒有自耕農身分，法令也不能分割，因為我當時
          土地旁邊有一0.05甲的土地，我都是拿來當工廠，我
          有問丙○○要不要買，他說不要... 我後來賣給李謙
          吉的時候，我有帶他去找丙○○，以口頭約定說如果
          可以登記的話，要登記給甲○○。」、「（是否意指
          你賣0.05甲給甲○○的時候，雙方就知道不能登記，
          事後能夠登記的時候，才要登記給甲○○？）是的，
          我們二人就去找丙○○，有當面把話說清楚，有口頭
          的約定。」等語（本卷61至62頁）益徵，核與其於原
          審所證：「... 因為我沒有自耕農身分，所以全部土
          地都登記被告（指上訴人）名義」、「... 賣給原告
          時，我還帶原告去找被告，口頭上有跟被告說將來可
          以登記時為移轉登記給原告... 」等語相符。準此，
          兩造與乙○○共買系爭地號土地及乙○○出售系爭土
          地0.05甲予被上訴人時，三方均已知悉系爭土地為耕
          地（即前泛稱之農地），依當時法令，有自耕能力及
          不得分割、移轉為共有之限制，要可確信。
    （三）次查上訴人對系爭杜絕契之真正不爭執，僅以系爭買
          賣因給付標的不能，且無民法第246 條第1 項但書之
          適用應認買賣契約無效等語抗辯。而依系爭杜絕契所
          載已明確記載0.05甲由乙○○出賣、0.02甲由丙○○
          出賣及賣主願意如約將出賣物移交買主執管等語，參
          以自買賣後，上訴人及乙○○確已依約交付土地予被
          上訴人管業，此為兩造不爭，核與原審勘驗及地政機
          關之複丈成果圖標示占用面積為0.0655甲（原審卷50
          至51頁）情節大致相符。
    （四）按當事人既非渾然不知不能登記，反而係於買賣之初
          即知系爭土地有法令上之限制而暫時不得辦理移轉或
          分割或共有，竟仍同意買賣，且土地買受人首重者為
          所買土地之所有權是否實在及得否登記，業如前述。
          第依系爭0.07甲土地之買賣，被上訴人又係依序分別
          向乙○○、上訴人買受，而被上訴人向乙○○買受0.
          05甲時，既已言及法令容許時再行移轉，並向上訴人
          表明上旨等情，已據乙○○結證甚明如上。雖上訴人
          否認乙○○證言，然乙○○與上訴人屬同祖父之堂兄
          弟，為四親等血親，衡情要無刻意為不利於上訴人之
          證言。尤有進者，0.07甲土地之買賣，如非乙○○及
          被上訴人等曾向上訴人敘及於可辦理登記時再行辦理
          ，上訴人自己出賣予被上訴人者既僅為0.02甲，另0.
          05甲已不得登記，即與其無關，又何須在系爭杜絕契
          上特別標明乙○○出賣0.05甲，上訴人出賣0.02甲。
          是上訴人質疑乙○○證言即無可採。況系爭0.07甲土
          地既係被上訴人向乙○○買受0.05甲後，再向上訴人
          買受0.02甲，衡之經驗法則，之前之0.05甲既知如此
          約定，買賣在後之0.02甲又怎會不為相同之約定，是
          即使兩造買賣系爭土地0.02甲時，乙○○不在場，然
          參以上開各情，及實際移轉予被上訴人占有之系爭土
          地面積0.0655甲，幾近上訴人等二人出售與上訴人之
          0.07甲，且上訴人占有之系爭土地與被上訴人占有者
          相鄰，竟逾20餘年之久，而未以買賣契約無效而請求
          返還，凡此，均與常情有違，上訴人所辯，自不足採
          信，是被上訴人主張於系爭土地買賣時（0.05甲及0.
          02甲），即預期於將來可以辦理登記時再辦理移轉登
          記，且因乙○○已向被上訴人表明0.05甲部分，上訴
          人應於可移轉予被上訴人時即行移轉，故系爭杜絕契
          方將0.05甲、0.02甲分別記載之必要，進且同意於可
          移轉時直接辦理轉移轉登記之合意，其於得移轉時即
          得依買賣及系爭杜絕契請求移轉云云，自屬可信。
七、按被上訴人於本院已主張乙○○將前開0.05甲登記於上訴人
    名下，屬借名登記而非信託登記（本卷118 至123 頁，民事
    更正聲明暨辯論意旨狀），核與乙○○證述因法令不許而借
    名登記相符，而乙○○亦證述其已告知上訴人於法令許可後
    ，即將其出賣之系爭土地0.05甲移轉於被上訴人，茲土地法
    及農業發展條例既已修正得為共有如上，應認乙○○與上訴
    人間就0.05甲；兩造間0.02甲之移轉登記條件已然成就，上
    訴人依約應負將系爭土地所有權移轉登記予被上訴人之義務
    ，惟因系爭土地不足0.25公頃，且無農業發展條例第16條第
    1 項但書各款所列情形，仍不得予以分割，從而被上訴人請
    求上訴人以0.07甲所占系爭土地總面積之比例，即各筆面積
    之64 91 分之679 辦理所有權移轉登記即屬正當。
八、本件為判決基礎之事實已明，兩造其餘攻擊防禦方法於訴訟
    結果不生影響，不逐一論述。
九、綜上所述，被上訴人主張其分別向乙○○、上訴人共買受系
    爭土地0.07甲，並約定於法令容許辦理移轉共有時，即應移
    轉共有，且於得移轉時即得依系爭杜絕契，請求上訴人直接
    辦理移轉為共有，堪信為真實，上訴人所辯不足採信。從而
    ，被上訴人依有效之買賣法律關係、系爭杜絕契，請求上訴
    人將系爭土地如附表所示之應有部分辦理移轉登記予被上訴
    人，為有理由，應予准許。原判決為上訴人敗訴之判決，經
    核並無不合。上訴論旨求予廢棄改判，為無理由，應予駁回
    。惟原判決主文第1 項命上訴人給付部分，既因被上訴人聲
    明請求更正如上，自應依其聲明，將原判決第1 項命上訴人
    給付部分，更正如主文第3 項，併此敘明。
十、據上論結，本件上訴為無理由，依民事訴訟法第449 條第1
    項、第78條，判決如主文。
中    華    民    國    95    年    7    月    12    日
                              民事第五庭
                                  審判長法官     蔡明宛
                                  法      官     曾錦昌
                                  法      官     黃國川
以上正本證明與原本無異。
上訴人如對本判決上訴，須於判決送達後20日內向本院提出上訴
狀，其未表明上訴理由者，應於上訴後20日內向本院提出上訴理
由書（均須按他造當事人之人數附繕本）。上訴時應提出委任律
師或具有律師資格之人之委任狀，並依附註條文規定辦理。
中    華    民    國    95    年    7     月    12    日
                                  書  記  官     梁雅華
附註：民事訴訟法第466 條之1 ：
對於第二審判決上訴，上訴人應委任律師為訴訟代理人，但上訴
人或其法定代理人具有律師資格者，不在此限。
上訴人之配偶、三親等內之血親、二親等內之姻親，或上訴人為
法人、中央或地方機關時，其所屬專任人員具有律師資格並經法
院認適當者，亦得為第三審訴訟代理人。第1 項但書及第2 項情
形，應於提起上訴或委任時釋明之。
附表
┌───┬────────┬───┬────┬─────────┬───────┐
│ 編號 │土地坐落及地號  │地目  │   面積 │應移轉權利範圍    │    備  註    │
│      │                │      │平方公尺│所有權應有部分    │              │
├───┼────────┼───┼────┼─────────┼───────┤
│  1   │高雄縣岡山鎮石螺│  田  │  6,040 │     679/6491     │              │
│      │潭段634之3      │      │        │                  │              │
├───┼────────┼───┼────┼─────────┼───────┤
│  2   │高雄縣岡山鎮石螺│  田  │    160 │     679/6491     │              │
│      │潭段634之4      │      │        │                  │              │
├───┼────────┼───┼────┼─────────┼───────┤
│  3   │高雄縣岡山鎮石螺│  田  │    289 │     679/6491     │              │
│      │潭段641之5      │      │        │                  │              │
├───┼────────┼───┼────┼─────────┼───────┤
│  4   │高雄縣岡山鎮石螺│  田  │      2 │     679/6491     │              │
│      │潭段641之11     │      │        │                  │              │
└───┴────────┴───┴────┴─────────┴───────┘


司法院資訊處製作；財團法人民間司法改革基金會備份。
